臺灣高等法院刑事判決
109年度上訴字第4045號
上  訴  人  
即  被  告  羅昱陞

上列上訴人因詐欺等案件，不服臺灣基隆地方法院於中華民國10
9年9月3日所為109年度金訴字第85號第一審判決（起訴案號：臺
灣基隆地方檢察署108年度偵字第3793號、109年度偵字第1716號
），提起上訴，本院判決如下：
    主  文
上訴駁回。
    事  實
一、羅昱陞與高聖哲、劉冠宏、陳重安、林秉鈜（其4人涉嫌詐
    欺部分，另案偵辦）及其他不詳同夥，共同基於意圖為自己
    不法所有而3人以上詐欺取財、意圖掩飾或隱匿特定犯罪所
    得之去向及所在而洗錢之犯意聯絡，先由不詳同夥以附表編
    號1至4所示之詐騙手法，分別向嚴中君、施懿芩、陳至柔、
    羅以涵施用詐術，致該4人均陷於錯誤，各轉匯金錢至對方
    所指示之人頭帳戶（轉匯時間、金額及人頭帳戶，均詳如附
    表所示），再由羅昱陞依陳重安之指示，以丟包或直接面交
    方式，向陳重安領取各該人頭帳戶提款卡，持以操作自動櫃
    員機提領現金（提領時間、地點及金額，均詳如附表所示）
    ，得手後將領得現金連同提款卡藏放在基隆市區某麥當勞之
    廁所內，再由不詳同夥前往取走，以此手法製造金流斷點，
    使司法機關難以溯源追查，而掩飾或隱匿特定犯罪所得之去
    向及所在，羅昱陞因而於事後取得合計新臺幣（下同）1,23
    0元之報酬。嗣因嚴中君等人發現受騙，報警處理，始為警
    循線查悉上情。
二、案經基隆市警察局第一分局、第二分局報請臺灣基隆地方檢
    察署檢察官偵查起訴。
    理  由
壹、證據能力：
　　本院認定犯罪事實所憑之供述證據及非供述證據，檢察官、
    被告於本院準備程序均同意作為本案證據（本院卷第88至91
    頁），且迄本院言詞辯論終結前均未聲明異議，無證據足認
    係公務員違背法定程序所取得，亦無顯不可信或不得作為證
    據之情形，經本院於審判期日依法進行調查提示，均有證據
    能力。
貳、實體方面：
一、認定事實所憑之證據及理由：
　㈠上揭事實，業據上訴人即被告羅昱陞於警詢、偵訊、原審及
    本院審理時均坦承不諱（偵1716卷第9至13頁、偵3793卷第9
    至13頁、第95至101頁、第280至282頁、原審卷第141頁、本
    院卷第123頁），核與證人即被害人嚴中君（偵3793卷第33
    至35頁）、施懿芩（偵3793卷第25至27頁）、陳至柔（偵37
    93卷第49至53頁）、羅以涵於警詢時之指證情節（偵1716卷
    第35至36頁）相合，且有共犯高聖哲於偵訊時之證述可參（
    偵3793卷第286至287頁），及嚴中君網路轉帳及自動櫃員機
    交易明細（偵3793卷第44至45頁）、施懿芩網路轉帳交易明
    細（偵3793卷第28頁）、陳至柔自動櫃員機交易明細（偵37
    93卷第66頁）、羅以涵網路轉帳及通話紀錄（偵1716卷第46
    至55頁）、玉山銀行客戶基本資料及交易明細（偵3793卷第
    17至19頁）、合作金庫銀行客戶基本資料及交易明細（偵37
    93卷第21至23頁）、被告提領紀錄及現場畫面（偵3793卷第
    15頁、偵1716卷第59至61頁）附卷可稽，足認被告之自白與
    事實相符。
  ㈡按共同正犯之數行為人，在合同意思範圍以內，各自分擔犯
    罪行為之一部，相互利用他人之行為，以達其犯罪目的者，
    即應對全部發生之結果，共同負責。共同正犯之成立，祇須
    具有犯意之聯絡及行為之分擔，既不問犯罪動機起於何人，
    亦不必每一階段均有參與。其意思之聯絡不限於事前有協議
    ，僅於行為當時有共同犯意之聯絡者，亦屬之。而表示之方
    法，不以明示通謀為必要，即相互間有默示之合致，亦無不
    可。且意思之聯絡，不以數人間直接發生者為限，即有間接
    之聯絡者，亦包括在內。查被告對於高聖哲等人所屬全部成
    員合計3人以上之詐欺集團，係在從事電話詐騙乙情，事前
    已有認識，詎因貪圖不正報酬，仍自甘參與，擔任俗稱「車
    手」工作，負責依指示持提款卡前往提領被害人遭詐騙所轉
    匯之款項，而從事詐欺取財之部分構成要件行為，顯係以自
    己犯罪之意思，分擔實施每次犯行所不可或缺之內部分工行
    為，並相互利用其他成員之行為，以共同達成犯罪之目的。
    是被告自應就所參與詐欺集團對於附表編號1至4所示被害人
    施用詐術之全部犯罪結果共同負責。
　㈢又洗錢防制法業於105年12月28日修正公布，於106年6月28日
    生效施行（下稱新法）。修正前該法（下稱舊法）第1條揭
    櫫之立法目的為「防制洗錢，追查重大犯罪」，而本次修法
    後修正為「為防制洗錢，打擊犯罪，健全防制洗錢體系，穩
    定金融秩序，促進金流之透明，強化國際合作」，其立法目
    的及保護法益，已自單純國家對重大（特定）犯罪之追訴及
    處罰，擴增至防制洗錢體系之健全、金融秩序之穩定及透明
    金流軌跡之建置。至於洗錢犯罪本質在於影響合法資本市場
    並阻撓偵查，且洗錢之行為包含處置（即將犯罪所得直接予
    以處理）、多層化（即為使偵查機關難以追查金流狀況，以
    迂迴層轉、化整為零之多層化包裝方式，掩飾或隱匿特定犯
    罪所得）及整合（即收受、持有或使用他人犯罪所得，使該
    犯罪所得披上合法之外衣，回歸正常金融體系）等各階段行
    為，其模式不祗一端，故為澈底打擊洗錢犯罪，新法乃參照
    相關國際標準建議及公約之洗錢行為定義，將洗錢行為之處
    置、多層化及整合等各階段，全部納為洗錢行為，而於新法
    第2條規定：「本法所稱洗錢，指下列行為：一、意圖掩飾
    或隱匿特定犯罪所得來源，或使他人逃避刑事追訴，而移轉
    或變更特定犯罪所得。二、掩飾或隱匿特定犯罪所得之本質
    、來源、去向、所在、所有權、處分權或其他權益者。三、
    收受、持有或使用他人之特定犯罪所得。」以求與國際規範
    接軌。從而，行為人對於特定犯罪所得，基於洗錢之犯意，
    參與整體洗錢過程中任一環節之處置、分層化或整合行為，
    致生新法所保護法益之危險者，即應屬新法所欲禁絕之洗錢
    行為，至該行為是否已使特定犯罪所得轉換成合法來源之財
    產，則非所問。而上開第1款之洗錢行為，祗以有掩飾或隱
    匿特定犯罪所得來源之意圖，與「移轉」或「變更」特定犯
    罪所得之行為，即為已足，不以有掩飾或隱匿特定犯罪所得
    來源之行為為必要。所稱「移轉特定犯罪所得」，係指將刑
    事不法所得移轉予他人，以達成隱匿效果而言；所謂「變更
    特定犯罪所得」，乃指將刑事不法所得之原有法律或事實上
    存在狀態予以變更而達成隱匿效果。至所意圖隱匿者究為自
    己、共同正犯或他人之特定犯罪所得來源，皆非所問。又上
    述第2款之洗錢類型，固多以迂迴曲折之方式輾轉為之，但
    不以透過多層之交易活動為限，且掩飾或隱匿之管道是否為
    共同正犯或其他第三人，亦可不問。因而過往實務見解認為
    ，行為人對犯特定犯罪所得之財物或利益作直接使用或消費
    之處分行為，或僅將自己犯罪所得財物交予其他共同正犯，
    祗屬犯罪後處分或移轉贓物之行為，非本條例所規範之洗錢
    行為，已與新法所規定之洗錢態樣有所扞格。蓋行為人如意
    圖掩飾或隱匿特定犯罪所得來源，而將特定犯罪所得直接消
    費處分，或移轉交予其他共同正犯予以隱匿，甚或交由共同
    正犯以虛假交易外觀掩飾不法金流移動，依新法規定，皆已
    侵害新法之保護法益，係屬新法第2條第1或2款之洗錢行為
    ，尚難單純以不罰之犯罪後處分贓物行為視之(最高法院108
    年度台上字第3993號判決意旨參照)。本案被告參與實行之
    加重詐欺罪，為洗錢防制法第3條第1款所稱之特定犯罪，觀
    其犯罪手法，係先由不詳同夥施以詐術，且指定將詐騙所得
    之款項匯至人頭帳戶，再通知被告提領，將領得現金連同提
    款卡藏放在基隆市區某麥當勞之廁所內，交由其他不詳成員
    取走而移轉之，其採用此迂迴互不碰面之方式移轉贓款，目
    的顯在製造金流斷點，使司法機關難以溯源追查犯罪所得之
    蹤跡與後續犯罪所得持有者，以達掩飾或隱匿特定犯罪所得
    之去向及所在之目的。而被告為具備通常智識程度之成年人
    ，對於上情當無不知之理，竟仍願意配合，分擔實行上開行
    為，其與該集團之其他同夥間，有共同洗錢之犯 意聯絡及
    行為分擔，亦屬明確。
　㈣從而，本案事證明確，被告犯行堪以認定。
二、論罪及駁回上訴之理由：
　㈠核被告所為，係犯刑法第339條之4第1項第2款之3人以上共同
    詐欺取財罪、洗錢防制法第14條第1項之一般洗錢罪。起訴
    書犯罪事實欄已敘明被告參與實行3人以上共同詐欺取財之
    事實，雖所犯法條欄記載係犯刑法第339條之4第1項「第1款
    」，僅屬誤載，無礙起訴事實之特定，爰逕予更正之。就上
    開犯行，被告與高聖哲、劉冠宏、陳重安、林秉鈜及其他不
    詳同夥間，有犯意聯絡及行為分擔，均為共同正犯。其中附
    表編號1、3部分，被告等人係於密切接近之時間 ，以相同
    手法，對同一被害人共同詐騙，致各該被害人先後轉匯數筆
    款項，而分別侵害同一財產法益，各舉動之獨立性極為薄弱
    ，依一般社會健全觀念難以強行分離，應分別包括評價為一
    行為，為接續犯，各論以1罪。又被告對同一被害人所犯加
    重詐欺、一般洗錢罪，在自然意義上雖非完全一致，然係基
    於同一犯罪計畫，且有行為局部重疊合致之關係，為避免過
    度評價，應認係以一行為同時觸犯上開數罪名，為想像競合
    犯，依刑法第55條規定，各從一重以加重詐欺罪處斷。按想
    像競合犯之處斷刑，本質上係「刑之合併」，其所謂從一重
    處斷，乃將想像競合犯組成之評價上數罪，合併為科刑一罪
    ，其所對應之刑罰，亦合併其評價上數罪之數法定刑，而為
    一個處斷刑。易言之，想像競合犯侵害數法益者皆成立犯罪
    ，論罪時必須輕、重罪併舉論述，同時宣告所犯各罪名，包
    括各罪有無加重、減免其刑之情形，亦應說明論列，量刑時
    併衡酌輕罪部分量刑事由，評價始為充足，然後依刑法第55
    條前段規定「從一重處斷」，非謂對於其餘各罪可置而不論
    。因此，法院決定處斷刑時，雖以其中最重罪名之法定刑，
    做為裁量之準據，惟於裁量其輕重時，仍應將輕罪合併評價
    在內(最高法院108年度台上字第4405、4408號判決意旨參照
    )。次按犯洗錢防制法第14條、15條之罪，在偵查或審判中
    自白者，減輕其刑，洗錢防制法第16條第2項定有明文。本
    案被告坦承犯一般洗錢罪，已如前述，此部分即有洗錢防制
    法第16條第2項減輕其刑規定之適用。所犯上開4罪（附表編
    號1至4各成立1罪），犯意各別，行為互殊，應分論併罰。
　㈡被告參與同一詐欺集團後，前已曾共同實行加重詐欺取財犯
    行，由臺灣新北地方檢察署檢察官提供公訴，業經臺灣新北
    地方法院以109年度訴字第110號判決在案，本案非屬首次犯
    行等情，有本院被告前案紀錄表及相關起訴書、刑事判決書
    可參。故本案犯行，係被告參與同一詐欺集團後之繼續行為
    ，無證據堪認其參與之犯意及行為有何中斷之情事，為避免
    重複評價，自無從將同一參與行為予以割裂，再論以另1個
    參與犯罪組織罪，而與本件加重詐欺取財罪成立想像競合犯
    之餘地（本件檢察官亦未起訴被告涉犯參與犯罪組織罪嫌）
    ，附此敘明。
　㈢原審以被告犯行事證明確，適用洗錢防制法第14條第1項、刑
    法第11條前段、第28條、第339條之4第1項第2款、第55條、
    第51條第5款等規定，審酌被告正值青壯，不思以正常途徑
    賺取財物，竟因貪圖不法所得而加入詐欺集團擔任車手，價
    值觀念偏差，造成被害人財產損失，並使集團核心成員得以
    隱匿身分，增加檢警查緝困難，助長犯罪猖獗，惟念其坦承
    犯行，犯後態度尚佳，因目前在監執行，無法賠償被害人損
    失，並考量其犯罪之動機、目的、手段，兼衡其教育程度、
    工作收入情形、家庭經濟情況及被害人方面之意見等一切情
    狀，就被告所犯上開4罪，各量處有期徒刑1年2月，並定其
    應執行刑為有期徒刑2年8月。且說明：被告參與實行附表編
    號1至4所示犯行，合計提領金額246,000元，共朋分取得其
    中0.5%即1,230元之報酬（246,000元×0.5%），屬被告所有
    之犯罪所得，雖未扣案，仍應依刑法第38條之1第1項規定宣
    告沒收，並依同條第3項規定諭知於全部或一部不能沒收或
    不宜執行沒收時，追徵其價額。至於其餘款項，業經被告交
    給其他成員，非屬被告實際支配管領之財物或財產上利益，
    無從依洗錢防制法第18條第1項前段規定宣告沒收。經核原
    判決之認事用法均無違誤，量刑及所定應執行刑亦稱妥適。
　㈣被告上訴意旨略以：1、被告受朋友影響，家中有困難，才從
    事詐騙車手，且獲利輕微，患有精神憂鬱疾病，需定期服藥
    治療，於觸犯本案後，病情加重，本案有情輕法重情形，請
    依刑法第59條規定酌減其刑；2、被告坦承犯行，且有供出
    上手，願向被害人道歉，請從輕量刑等語。惟按：1、刑法
    第59條所謂「犯罪之情狀顯可憫恕」，係指裁判者審酌刑法
    第57條各款所列事項以及其他一切與犯罪有關之情狀之結果
    ，認其犯罪顯可憫恕者而言。必於審酌一切之犯罪情狀，在
    客觀上顯然足以引起一般同情，認為縱予宣告法定最低刑度
    猶嫌過重者，始有其適用。查邇來國內詐騙歪風猖獗，不肖
    份子以集團式犯罪之手法，利用電話等通訊設備向民眾行騙
    ，屢見不鮮，不但造成被害人財物損失，亦足以破壞社會安
    定及公共秩序，廣為國人所深惡痛絕，被告對此應無不知之
    理。詎被告正值青壯，竟因貪圖不法報酬，自甘同流合污而
    加入詐欺集團後，一再參與犯案，導致被害人受有相當財產
    損害，並因而增加檢警查緝其他核心成員及追回贓款之困難
    ，犯罪情節並非輕微。縱令被告犯後坦承犯行、擔任車手角
    色、實際獲利不多，可於法定刑之範圍內斟酌給予適當之量
    刑，不容輕縱，經審酌一切犯罪情狀，難認有何客觀上顯然
    足以引起一般同情、縱予宣告法定最低刑猶嫌過重情事。連
    同上訴意旨所稱其決定挺而走險之原因、目前身心健康情況
    等節，即令不虛，均無從率認本案有何情輕法重情形，自無
    刑法第59條之適用餘地；2、按刑之量定，乃法律賦予法院
    自由裁量之事項，倘於科刑時，已以行為人之責任為基礎，
    並斟酌刑法第57條所列各款事項，而未逾越法定刑度，即難
    謂違法（最高法院100年度台上字第5301號判決意旨參照）
    。本案被告所犯上開4罪，為有期徒刑1年以上7年以下，並
    得併科1百萬元以下罰金之罪，原判決說明其審酌之依據，
    考量被告犯後態度尚佳，每罪僅各量處有期徒刑1年2月，已
    屬從輕量刑，連同所定應執行刑2年8月，均難認有何量處過
    重，或違反比例原則、平等原則、罪刑相當原則等情形。縱
    被告於警詢及偵訊時供出其他共犯高聖哲、劉冠宏、陳重安
    、林秉鈜等人，無從當然憑以減輕或免除其刑，僅能作為被
    告犯後態度之參考，而未逸脫原判決已列為量刑審酌因素之
    範圍。又被告迄今仍未與被害人成立和解並賠償損害，罪責
    程度亦無重大變動，上訴意旨所稱願向被害人道歉等語，不
    足以撼動原判決行使量刑裁量權之適法妥當性。此外，上訴
    意旨未提出其他理由，以指摘原判決有何違法或不當，徒憑
    前詞，提起本件上訴，為無理由，應予駁回。
據上論斷，應依刑事訴訟法第368條，判決如主文。
本案經檢察官劉星汝提起公訴，檢察官卓俊吉到庭執行職務。
中　　華　　民　　國　　110 　年　　1 　　月　　14　　日
              　　刑事第六庭    審判長法　官  劉方慈
                                      法　官  許曉微
                                      法　官  朱嘉川
以上正本證明與原本無異。
如不服本判決，應於收受送達後20日內向本院提出上訴書狀，其
未敘述上訴之理由者並得於提起上訴後20日內向本院補提理由書
（均須按他造當事人之人數附繕本）「切勿逕送上級法院」。
                                      書記官  尤朝松
中　　華　　民　　國　　110 　年　　1 　　月　　15　　日
中華民國刑法第339條之4
犯第339條詐欺罪而有下列情形之一者，處1年以上7年以下有期
徒刑，得併科1百萬元以下罰金：
一、冒用政府機關或公務員名義犯之。
二、三人以上共同犯之。
三、以廣播電視、電子通訊、網際網路或其他媒體等傳播工具，
    對公眾散布而犯之。
前項之未遂犯罰之。
洗錢防制法第14條
有第2條各款所列洗錢行為者，處7年以下有期徒刑，併科新臺幣
5百萬元以下罰金。
前項之未遂犯罰之。
前二項情形，不得科以超過其特定犯罪所定最重本刑之刑。
附表：
編號 被害人 (告訴人) 詐騙手法 轉匯時間及金額(新臺幣) 人頭帳戶 被告提領時間、地點及金額(新臺幣)  1 嚴中君 108年4月13日21時1分許,假冒是網路客服人員,打電話向嚴中君佯稱其網購訂單設定錯誤,須透過網路銀行驗證及操作自動櫃員機退款云云。 ①108年4月13日21時3分許   99,987元 ②同日22時46分許   12,987元 (合計匯款金額  112,974元)  林盈君設於玉山銀行帳號0000000000-0 108年4月13日22時8分至53分許，在基隆市○○區○○路000號1樓OK便利商店、同區信一路114號陽信銀行基隆分行，先後提領： ①20,000元 ②20,000元 ③20,000元 ④20,000元 ⑤20,000元 ⑥20,000元 ⑦3,000元 ⑧13,000元 (合計136,000元，不含手續費)  2 施懿芩 108年4月13日22時許,假冒是網路客服人員,打電話向施懿芩佯稱網站遭駭客入侵,須透過網路銀行確認身分及取消訂單云云。 108年4月13日22時6分許 22,989元    3 陳至柔 108年4月13日18時41分許,假冒是網路客服人員,打電話向陳至柔佯稱其網購訂單設定錯誤,須操作自動櫃員機取消訂單及確認有無扣款云云。 ①108年4月13日20時10分許   29,000元 ②同日20時12分許   1,000元 ③同日20時22分許   29,985元 (合計匯款金額  59,985元) 陳靜怡設於合作金庫銀行帳號000000000000-0 108年4月13日20時20分至29分許，在基隆市○○區○○路000號1樓郵局、同區愛四路60號彰化銀行基隆分行，先後提領： ①20,000元 ②11,000元 ③20,000元 ④20,000元 ⑤20,000元 ⑥19,000元 (合計110,000元，不含手續費)  4 羅以涵 108年4月13日19時2分許,假冒是網路客服人員,打電話向羅以涵佯稱其網購訂單設定錯誤,須透過網路銀行轉帳打開個資系統云云。 108年4月13日20時22分許 49,989元 同上    總計被告提領金額    246,000元